【裁判字號】    98,訴,1863
【裁判日期】    990224
【裁判案由】    分割共有物
【裁判全文】
臺灣臺中地方法院民事判決  98年度訴字第1863號
原      告  丁○○
訴訟代理人  陳昭宜    律師
被      告  甲○○
訴訟代理人  陳沆河    律師
被      告  丙○○
            乙○○
上2人共同
訴訟代理人  辛  ○
被      告  庚○○
            丑○○
            癸○○
            子○○
            壬○○○
                      樓之1（現應為送達之處所不明）
受告知人    兆豐國際商業銀行股份有限公司
法定代理人  己○○
受告知人    有限責任台中市第二信用合作社
法定代理人  王炎明
受告知人    新利資產管理股份有限公司
法定代理人  岡川秀毅
受告知人    戊○○
當事人間分割共有物事件，本院於99年2月3日言詞辯論終結，判
決如下：
    主    文
兩造共有坐落臺中市○○區○○段第247地號、地目林、面積169
50.01平方公尺土地，分割如下：附圖所示247-A部分，面積3125
.58平方公尺土地，由被告甲○○取得；附圖所示247-B部分，面
積3390平方公尺土地，由被告庚○○取得；附圖所示247-C部分
，面積657.66平方公尺土地，由被告丑○○取得；附圖所示247-
D部分，面積1315.32平方公尺土地，由被告丙○○取得；附圖所
示247-E部分，面積1315.32平方公尺土地，由被告乙○○取得；
附圖所示247-F部分，面積661.05平方公尺土地，由原告取得；
附圖所示247-G部分，面積1878.07平方公尺土地，由被告子○○
取得；附圖所示247-H部分，面積3945.96平方公尺土地，由被告
壬○○○取得；附圖所示247-I部分，面積661.05平方公尺土地
，由被告癸○○取得。
訟費用由兩造依附表所示應有部分欄所示比例負擔。
    事實及理由
壹、程序方面：
一、被告壬○○○、癸○○經合法通知，未於言詞辯論期日到場
    ，核無民事訴訟法第386條各款所列情形，爰依原告之聲請
    ，由其一造辯論而為判決。
二、按共有人自共有物分割之效力發生時起，取得分得部分之所
    有權。應有部分有抵押權或質權者，其權利不因共有物之分
    割而受影響。但有下列情形之一者，其權利移存於抵押人或
    出質人所分得之部分：一、權利人同意分割。二、權利人已
    參加共有物分割訴訟。三、權利人經共有人告知訴訟而未參
    加。前項但書情形，於以價金分配或以金錢補償者，準用第
    881條第1項、第2項或第899條第1項規定。前條第3項之情形
    ，如為不動產分割者，應受補償之共有人，就其補償金額，
    對於補償義務人所分得之不動產，有抵押權。前項抵押權應
    於辦理共有物分割登記時，一併登記，其次序優先於第2項
    但書之抵押權。民法第824條之1定有明文。本件兩造共有坐
    落台中市○○區○○段第247地號、地目林、面積16950.01
    平方公尺土地（以下簡稱系爭土地），共有人中壬○○○、
    子○○、丁○○以系爭土地之應有部分分別設定抵押權予兆
    豐國際商業銀行股份有限公司、有限責任台中市第二信用合
    作社、新利資產管理股份有限公司、戊○○，本院依原告聲
    請於訴訟中對抵押權人告知訴訟，受告知人均未到庭參加訴
    訟，揆諸上揭規定，其抵押權移存於抵押人壬○○○、子○○、丁○○分配取得部分之土地上，合先敘明。
貳、實體方面：
一、原告部分：
  (一)系爭土地為兩造共有，各共有人應有部分比例如附表所示。
    系爭土地並無因其使用目的不能分割，共有人間亦無不分割
    之約定，依法自得分割，惟前經共有人邀集協議分割事宜，
    因部分共有人即被告壬○○○、癸○○未到場而未能達成分
    割協議，故依法訴請分割。因系爭土地係位於台中市大坑山
    區之林地，屬北南走向之坡地，為求公平，爰請求分割如附
    圖即主文第一項所示。
  (二)被告甲○○所提分割方案，將系爭土地較為和緩部分全部由
    其取得，其他共有人分配的是陡峭位置，並不公平。
二、被告方面：
  (一)被告壬○○○、黃綿池經合法通知未於言詞辯論期日到場，
    亦未提出書狀作聲明或陳述。
  (二)被告被告庚○○、丑○○、丙○○、乙○○、子○○均同意
    依原告主張之分割方案分割，該分割方案乃鑑於系爭土地為
    北南走向之坡地（北高南低）為求各共有人間之公平，而採
    南北縱向分割法，且係經共有人即原告、被告庚○○、丑○○、丙○○、乙○○、子○○、甲○○等人於民國（下同）
    98 年4月12日一同協商後所作成之決議，協商當場，被告甲○○特別要求到場之其他共有人同意將系爭土地與鄰地246
    地號相鄰部分分配給被告甲○○，到場之其他共有人亦均同
    意，惟被告甲○○卻一反前議，不願遵守先前多數共有人協
    商之分割方案，並不妥適。被告甲○○主張分配取之位置係
    系爭土地較為平坦之部分，其他共有人分到都是坡地，剷平
    後面積將不足應有部分應分得之面積。系爭土地為坡地，應
    由共有人平均取得上坡與下坡土地。被告甲○○未經全體共
    有人同意即自行在系爭土地上動工施作水池，造成既成之狀
    態再請求法院將其違法占用部分配給他，對其餘共有人並不
    公平。
  (三)被告甲○○不同意原告提出之分割方案，並以鄰地246地號
    、248地號、342-1地號土地均為被告甲○○所有，基於地利
    之整體開發及維護，請求將系爭土地與鄰地246地號、248地
    號、342-1地號相鄰部分由被告甲○○取得。被告甲○○在
    鄰地246地號土地上有二層建物、在342-1地號土地上亦有建
    物一間，因系爭土地南北落差高達12公尺，若逢大雨沖刷，
    被告甲○○位於342-1地號土地上之建物即遭崩塌的土石破
    壞，被告甲○○為維設建物安全，始在系爭土地與246地號
    、342-1地號毗鄰處建造擋土牆，並建造長80公尺之水道將
    系爭土地上方水流納入下方的大排水溝及大量種植草皮、植
    樹，以應水土保持之需，基於被告甲○○之居家安全考量並
    使擋土牆、引水渠道及植被能歸屬出資者，自宜依被告甲○○所提方案，將該部分土地分歸被告甲○○。另系爭土地上
    ，現有寬約3.5公尺至5.5公尺之產業道路橫貫其間，將系爭
    土地橫向分切為南北兩側，其中北側的坡度十分平緩，平均
    落差只有2、3公尺，但南側落差達12公尺，若由被告甲○○
    分得南側部分，則北側各共有人分得之土地可免因南北落差
    太大而減低使用價值。此外系爭土地如採縱向分割，則縱深
    過長，如採被告甲○○所提分案，其餘各共有人所分得之其
    縱深可大幅縮減而增加土地的面寬，於土地利用之經濟價值
    均屬有利。
三、原告主張系爭土地為兩造共有，應有部分如附表所示等情，
    有原告提出之土地登記簿謄本為證，且為兩造所不爭執，自
    堪信為真實。按各共有人，除法令另有規定外，得隨時請求
    分割共有物。但因物之使用目的不能分割或契約訂有不分割
    之期限者，不在此限；共有物之分割，依共有人協議之方法
    行之。分割之方法不能協議決定，或於協議決定後因消滅時
    效完成經共有人拒絕履行者，法院得因任何共有人之請求，
    命為下列之分配：一、以原物分配於各共有人。民法第823
    條第1項、第824條第1項及第2項第1款分別定有明文。系爭
    土地之地目為林，並無依法令規定不能分割之限制，亦無因
    其物之使用目的不能分或兩造就系爭土地有不分割之約定之
    情事，且兩造迄未能以協議定其分割之方法，則原告請求法
    院裁判分割，揆諸前揭說明，自無不合，應予准許。
四、按分割共有物，除應斟酌各共有人之意願、利害關係及共有
    物之性質外，尚應斟酌分得部分所得利用之價值、經濟效用
    等原則（最高法院84年度台上字第1538號、94年度台上字第
    1768號判決要旨參照）。系爭土地之面積為16950.01平方公
    尺，依原物分割，並無困難，自應以原物分割為宜。經查：
    系爭土地為山坡地，南北縱向高度落差甚大，並有既成道路
    大湖巷貫穿其間，業經本院會同兩造履勘現場無誤，且為兩
    造所不爭執，其中既成道路下方土地即毗鄰246地號、248地
    號、342-1地號部分，其地勢較為和緩平坦，既成道路上方
    土地則坡度較為陡峭，非如被告甲○○所辯南側土地落差較
    大而北側土地較為平坦。則以系爭土地南北地勢起伏落差大
    之特性而言，如採橫向分割方式，必產生各共有人分得之土
    地地勢平緩程度不均，而使地勢平坦及陡峭之土地各集中分
    配予部分之共有人；反之，如採縱向分割方式，則各共有人
    取得之土地，可平均就上、下坡土地皆受分配，使各共有人
    就系爭土地之客觀利用價值趨於一致，對各共有人就系爭土
    地之使用利益應屬公平可採。另參酌本件共有人於起訴前即
    曾於98年4月12日就分割方案為協商，當時到場參與協商之
    共有人（共有人中被告壬○○○、癸○○2人未出席），均
    同意採由北往南，直線分開，並議定各共有人分配位置自西
    向東之順序（即如原告提出之方案所示）被告甲○○當天亦
    有出席，且在協議書上親自簽名，有被告庚○○等人提出之
    協議書為證，被告甲○○亦自認其簽名之真正。是本院認依
    附圖所示分割方法為分割，即附圖所示247-A部分，面積312
    5.58平方公尺土地，由被告甲○○取得；附圖所示247-B部
    分，面積3390平方公尺土地，由被告庚○○取得；附圖所示
    247-C部分，面積657.66平方公尺土地，由被告丑○○取得
    ；附圖所示247-D部分，面積1315.32平方公尺土地，由被告
    丙○○取得；附圖所示247-E部分，面積1315.32平方公尺土
    地，由被告乙○○取得；附圖所示247-F部分，面積661.05
    平方公尺土地，由原告取得；附圖所示247-G部分，面積187
    8.07平方公尺土地，由被告子○○取得；附圖所示247-H部
    分，面積3945.96平方公尺土地，由被告壬○○○取得；附
    圖所示247-I部分，面積661.05平方公尺土地，由被告癸○○取得，較能符合共有人之意願及最佳利益，爰就系爭土地
    定其分割方法如主文第1項所示。
五、因共有物分割、經界或其他性質上類似之事件涉訟，由敗訴
    當事人負擔訴訟費用顯失公平者，法院得酌量情形，命勝訴
    之當事人負擔其一部。民事訴訟法第80條之1定有明文。查
    分割共有物之訴，係合兩造之必要共同訴訟，原、被告之間
    本可互換地位，本件原告起訴雖於法有據，但被告之應訴實
    因訴訟性質所不得不然，且被告就分割方法之爭執，乃為伸
    張或防衛其權利所必要，是以本院認由敗訴之被告負擔全部
    訴訟費用，顯失公平，應由兩造各按其應有部分之比例分擔
    ，方屬公允，爰諭知訴訟費用之負擔如主文第2項所示。
六、訴訟費用負擔之依據：民法第80條之1。
中    華    民    國    99    年    2     月    24    日
                  民事第一庭    法  官  陳文爵
正本係照原本作成。
如對本判決上訴，須於判決送達後20日內向本院提出上訴狀。
中    華    民    國    99    年    2     月    25    日
                                書記官  施玉卿
附表：
┌────────────────────┐
│土地標示：台中市○○區○○段第247地號   │
│          地目林、面積16950.01平方公尺  │
├───┬──────┬─────────┤
│編號  │共有人姓名  │應有部分          │
├───┼──────┼─────────┤
│ 1    │庚○○      │2/10              │
├───┼──────┼─────────┤
│ 2    │丑○○      │388/10000         │
├───┼──────┼─────────┤
│ 3    │丙○○      │776/10000         │
├───┼──────┼─────────┤
│ 4    │乙○○      │776/10000         │
├───┼──────┼─────────┤
│ 5    │壬○○○    │2328/10000        │
├───┼──────┼─────────┤
│ 6    │丁○○      │390/10000         │
├───┼──────┼─────────┤
│ 7    │癸○○      │390/10000         │
├───┼──────┼─────────┤
│ 8    │子○○      │1108/10000        │
├───┼──────┼─────────┤
│ 9    │甲○○      │1844/10000        │
└───┴──────┴─────────┘

司法院資訊處製作；財團法人民間司法改革基金會備份。
